【裁判字號】    98,保險,18
【裁判日期】    990521
【裁判案由】    給付保險金
【裁判全文】
臺灣板橋地方法院民事判決              98年度保險字第18號
原      告  丙○○
            乙○○
            癸○○○
            丁○○
            甲○○
前列五人共同
訴訟代理人  何威儀律師
被      告  新光人壽保險股份有限公司
法定代理人  戊○○
訴訟代理人  丑○○
被      告  國泰人壽保險股份有限公司
法定代理人  寅○○
訴訟代理人  賴盛星律師
複代理人    劉淑琴律師
被      告  國泰世紀產物保險股份有限公司
法定代理人  卯○○
訴訟代理人  子○○
            己○○
上列當事人間請求給付保險金事件，經臺灣臺北地方法院裁定移
送（98年度審保險字第78號），本院於民國99年4月26日言詞辯
論終結，判決如下：
    主  文
原告之訴及假執行之聲請均駁回。
訴訟費用由原告丙○○負擔二分之一，餘由原告連帶負擔。
    事實及理由
一、原告主張：
    (一)訴外人尤秋美於民國85年1月16日向被告新光人壽保險股
      份有限公司（下稱新光人壽公司）投保「長安終身壽險」
      （保單號碼為A6B0000000），保險金額為新台幣（下同）
      100萬元，並附加「平安意外傷害保險附約」，被保險人
      為尤秋美，受益人指定為其母尤張秀英。該保險契約自生
      效起至尤秋美於96年7月6日發生死亡事故時均繼續未曾中
      斷或失效。又尤秋美另於96年3月28日向被告國泰人壽保
      險股份有限公司（下稱國泰人壽公司）投保「新鍾情終身
      壽險」，保單號碼為0000000000，保險金額為50萬元，並
      附加「新定期100附約」，保險金額亦為50萬元，及附加
      「全方位傷害保險附約」，保險金額則為100萬元。被保
      險人為尤秋美，受益人指定為其二姐即原告丙○○。保險
      契約自生效起至尤秋美發生死亡事故時亦繼續未曾中斷或
      失效。另尤秋美生前任職於文明企業管理顧問有限公司，
      該公司以全體員工列冊向被告國泰世紀產物保險股份有限
      公司（下稱國泰產物公司）投保團體傷害險，保單號碼為
      1516字第96PAG1119號，保險期間自96年4月20日起至97年
      4月20日止，身故受益人為法定繼承人。
    (二)尤秋美未婚、無子女，於96年7月6日發生墜樓意外死亡，
      雖曾經臺灣板橋地方法院檢察署檢察官認定為跳樓自殺，
      惟並無任何具體事證，經原告請求給付保險金，被告均拒
      絕理賠。尤秋美之母尤張秀英於保險事故發生前之93年5
      月28日死亡，父親尤萬添於94年3月12日死亡，故由第三
      順位之兄弟姐妹即丙○○、乙○○、癸○○○、丁○○、
      甲○○、尤秋蘭繼承各取得1/6應繼分，惟尤秋蘭嗣於97
      年7月7日死亡，其繼承人壬○○、辛○○、庚○○及原告
      等均拋棄繼承，其遺產已處於無人繼承之狀態，則於扣除
      其應繼分部分後，原告則取得5/6應繼分。爰依上開保險
      契約及保險法第29條第1項之規定，請求被告給付。並聲
      明：(一)被告新光人壽公司應給付原告丙○○、乙○○、癸○○○、丁○○、甲○○新台幣（下同）833,333元，及
      自本起訴狀送達之翌日起至清償日止，按年利率10%計算
      之利息。(二)被告國泰人壽公司應給付原告丙○○200萬元
      ，及自本起訴狀送達之翌日起至清償日止，按年利率10%
      計算之利息。(三)被告國泰產物公司應給付原告丙○○、乙○○、癸○○○、丁○○、甲○○1,666,66 6元，及自本
      起訴狀送達之翌日起至清償日止，按年利率10%計算之利
      息。(四)願供擔保，請准宣告假執行。
二、被告則抗辯：
    (一)被告新光人壽公司部分：
      1.尤秋美雖曾向被告新光人壽公司投保「新光長安終身壽
        險」（保單號碼：6B074158）附加平安意外傷害保險附
        約保額100萬元，並約定身故保險金受益人為尤張秀英
        。惟尤秋美自89年起至死亡時止均未繳交保險費，其保
        單價值準備金僅能自動墊繳保險費至89年6月1日止，經
        被告新光人壽公司於同年6月17日以掛號郵件催告繳納
        保險費，催告碼為1178，有大宗掛號執據聯相符之編號
        可證，並蓋有郵局89年6月19日之郵戳，送達至要保書
        所載地址（台北縣泰山鄉○○路○段62號6樓），惟尤秋
        美並未於該催告到達日起30日之寬限期內繳納保險費，
        系爭保險契約自89年7月22日起已停止效力，停效期間
        之保險事故，被告新光人壽公司不負給付保險金之責任
        。
      2.被保險人尤秋美之死亡，依鈞院檢察署相驗屍體證明書
        之記載為「自殺」，亦不符合系爭契約對意外傷害事故
        須「非由疾病引起之外來突發事故」之約定，故被告自
        不負給付保險金責任。
      並聲明：(一)原告之訴及假執行之聲請均駁回。(二)如受不利
      判決，願供擔保請准宣告免予假執行。
    (二)被告國泰人壽公司部分：
      1.本件被保險人之死亡，依臺灣板橋地方法院檢察署之相
        驗屍體證明書記載為「自16樓跳樓」自殺死亡，應認尤
        秋美係跳樓自殺死亡。且依常理判斷，被保險人墜樓地
        點現場觀之，系爭16樓頂之女兒牆高度為150公分，其
        高度在一般人之肩膀以上，而被保險人之身高為157公
        分，身高僅超出牆高度7公分情況下，如未自行攀爬自
        無可能因不慎墜落死亡，故無從認定係因系爭保險契約
        所約定之意外事故。依保險法第133條之規定，被告國
        泰人壽公司，自得拒絕給付保險金。
      2.被保險人尤秋美係於96年7月6日自殺死亡，距系爭保險
        契約投保日期僅3月餘，未逾保險法規定之2年生效規定
        ，依保險法第109條第2項之規定，被告國泰人壽公司就
        尤秋美投保「新鍾情終身壽險」、附加之「新定期100
        壽險附約」部分，亦不負給付死亡保險金之責。
      並聲明：(一)原告之訴及假執行之聲請均駁回。(二)如受不利
      判決，願供同面額之國泰世華商業銀行一年期可轉讓定期
      存單為擔保請准宣告免予假執行。
    (三)被告國泰產物公司部分：
      被保險人尤秋美並非意外死亡，臺灣板橋地方法院檢察署
      之相驗屍體證明書記載為自殺死亡，被告國泰產物公司即
      無給付保險金之義務。並聲明：(一)原告之訴及假執行之聲
      請均駁回。(二)如受不利判決，願供擔保請准宣告免予假執
      行。
三、兩造不爭執之事實為：
    (一)尤秋美於85年1月16日向被告新光人壽公司投保「長安終
      身壽險」，保單號碼為A6B0000000，保險金額為100萬元
      ，並附加「平安意外傷害保險附約」，被保險人為尤秋美
      ，受益人指定為其母尤張秀英。
    (二)尤秋美於96年3月28日向被告國泰人壽公司投保「新鐘情
      終身壽險」，保單號碼為0000000000，保險金額為50 萬
      元，並附加「新定期100附約」，保險金額為50萬元，並
      附加「全方位傷害保險附約」，保險金額為100萬元。被
      保險人為尤秋美，受益人指定為其二姐即原告丙○○。
    (三)尤秋美生前任職於文明企業管理顧問有限公司，該公司以
      全體員工列冊向被告國泰產物公司投保團體傷害險，保單
      號碼為1516字第96PAG1119號，保險期間自96年4月20日起
      至97年4月20日止，身故受益人為法定繼承人。
    (四)尤秋美未婚、無子女，於96年7月6日死亡。
    (五)尤秋美之母尤張秀英於93年5月28日死亡，父尤萬添於94
      年3月12日死亡。
    (六)尤秋美有兄弟姐妹即原告丙○○、乙○○、癸○○○、丁○○、甲○○及尤秋蘭，惟尤秋蘭於97年7月7日死亡，其
      繼承人壬○○、辛○○、庚○○及原告均拋棄繼承。
四、關於「尤秋美就『長安終身壽險』並附加『平安意外傷害保
    險附約』，被保險人為尤秋美是否有屆期應繳而未繳保險費
    之情形？如是，被告新光人壽公司是否已依約踐行催告之義
    務？」之爭點部分：
    (一)被告新光人壽公司抗辯尤秋美自89年1月起即未繳付保險
      費乙節，業據提出繳費歷史資料明細之影本2紙附於本院
      卷第22-23頁可憑。原告雖否認尤秋美有未繳交保險費之
      情事，但並未提出尤秋美確有繳交保險費之證據以為證明
      ，則被告新光人壽公司抗辯：尤秋美自89年1月起即未繳
      付保險費，即堪採取。
    (二)依據系爭保險契約主契約即「長安終身壽險」保險單條款
      第4條第1項、第3項約定：「‧‧第二期以後分期保險費
      到期未交付時，年繳或半年繳者，自催告到達翌日起30日
      內為寬限期間；月繳或季繳者，則自保險單所載交付日期
      之翌日起30日為寬限期間。‧‧逾寬限期仍未交付者，本
      契約自寬限期間終了翌日起停止效力。如在寬限期間內發
      生保險事故時，本公司仍負保險責任。」、第5條第1項、
      第2項約定「要保人得於要保書或繳費寬限期間終了前以
      書面聲明，第二期以後的分期保險費於超過寬限期間仍未
      交付者，本公司應以本契約當時的保單價值準備金（如有
      保險單借款者，以扣除其借款本息後之餘額）自動墊繳其
      應繳的保險費及利息，使本契約繼續有效，但要保人亦得
      於次一墊繳日前以書面通知本公司停止保險費的自動墊繳
      。墊繳保險費的利息，自寬限期間終了的翌日起按當時財
      政部核定的利率計算。」、「‧‧保單價值準備金之餘額
      不足墊繳一日的保險費且經催告到達後逾三十日仍不交付
      時，本契約效力停止。」（見本院卷第158頁）。另系爭
      平安意外傷害保險附約條款第5條約定：「本附約之保險
      費，應於保險期間內與主契約之保險費一併交付。」。第
      7 條第1項、第3項約定：「分期繳納第二期以後保險費，
      應照主契約保險單所載交付方法及日期，向本公司所在地
      或指定地點交付，或由本公司派員前往收取，並交付本公
      司開發之憑證。第二期以後分期保險費到期未交付時，年
      繳或半年繳者，自催告到達翌日起30日內為寬限期間；月
      繳或季繳者，則不另為催告，自保險單所載交付日期之翌
      日起30日為寬限期間。‧‧逾寬限期仍未交付者，本契約
      自寬限期間終了翌日起停止效力。如在寬限期間內發生保
      險事故時，本公司仍負保險責任。但應由給付保險金內扣
      除欠繳保險費。」（見本院卷第16-17頁）。查尤秋美於
      系爭保險契約主契約及附約要保書上，記載住居所地為台
      北縣泰山鄉○○路○段62號6樓，勾選保費採年繳23,400元
      方式，並同意保費自動墊繳，且同意以上址為催告通知之
      送達址，此有契約要保書附於本院卷第21頁可稽。而尤秋
      美自89年1月份起即未依約繳交保險費，已如前述，被告
      新光人壽公司以系爭保單價值準備金自動墊繳保險費後，
      僅足支付至89年6月1日止，亦據提出墊繳記錄查詢之影本
      1紙附於本院卷第41頁可稽。被告新光人壽公司並於89年6
      月17日以掛號郵件向尤秋美上開約定送達址催告繳納保險
      費28,939元，亦有墊繳紀錄查詢（催告碼1178）及大宗掛
      號執據聯附於本院卷第41-42頁可憑。則被告新光人壽公
      司抗辯其已依約向尤秋美為繳費之通知，即尚非子虛。
    (三)原告雖再主張被告新光人壽公司並未提出任何尤秋美有受
      領催告函之掛號回執，無從認被告新光人壽公司已為保險
      費之合法催告等語，惟尤秋美於系爭保險契約主契約及附
      約要保書上，記載住居所地為台北縣泰山鄉○○路○段62
      號6樓，且同意以上址為催告通知之送達址，被告新光人
      壽公司於89年6月17日以掛號郵件向尤秋美上開約定送達
      址催告繳納保險費28,939元之通知，其送達地址並無錯誤
      。而尤秋美迄96年7月6日死亡前，確居住於上址，亦有戶
      籍謄本1份附於臺北地方法院98年度審保險字第78號卷第
      17頁可憑，再衡諸臺灣郵務送達之水準，被告新光人壽公
      司抗辯：該掛號郵件應已送達予尤秋美，尚非不可採信。
      且被告新光人壽公司寄發催告函迄尤秋美死亡，亦逾7年
      ，尤秋美均未繳交保險費，亦未對該保險契約之效力有所
      爭執，足使被告新光人壽公司信賴其已收受該掛號信件，
      則原告於7年後再爭執未受領催告函，亦有違誠信原則，
      不足採取。
    (四)查尤秋美受催告後未於寬限期間屆滿前，依約繳納保險費
      ，依上列規定，系爭保險契約（含主、附契約），因被告
      新光人壽公司自動墊繳至89年6月1日止之保險費本息，故
      其效力自尤秋美受催告後之30日停止至明。準此，尤秋美
      於系爭保險契約效力停止間死亡，被告新光人壽公司自無
      給付保險金之義務。從而，原告本於系爭保險契約受益人
      地位，依保險契約及保險法第29條第1項之規定，請求被
      告新光人壽公司給付保險金計833,333元及加計法定利息
      ，即屬無據，應予駁回。
五、關於「尤秋美是否係因非由疾病引起之外來突發事故而死亡
    ？」之爭點部分：
    (一)本件經臺北縣政府警察局土城分局至現場勘察時，尤秋美
      係仰臥於臺北縣土城市○○路○段193號前，臉部朝上，
      頭顱破裂，已無生命跡象，雙腳無穿著鞋襪，其居住於
      191 號大樓14樓，經詢問家屬確認，其平時外出所穿的唯
      一一雙球鞋仍在家中鞋櫃旁，皮包內有亞東醫院所開治療
      癲癇、精神安定等用藥，該大樓頂樓未發現任何可疑打鬥
      痕跡，靠近大樓女兒牆高度約133公分，寬度約為19公分
      ，牆旁鋪設PU防水材質地板部分有發現疑似死者赤腳行走
      過的腳印，牆壁有可為墊腳之鋼鐵材質物體，自地板到該
      物體最低點約為53公分，尤秋美仰倘位置，其頭部距大樓
      正面牆壁約6公尺等情，有現場勘查察報告及刑案現場圖
      之影本各1紙附於本院卷第76-77頁可憑。再參諸尤秋美頭
      顱開放性骨折，腦質外露，身體多處骨折，並有嚴重割裂
      傷、挫淤傷，撕裂傷及穿刺創，並牙齦斷裂，亦經臺灣板
      橋地方法院檢察署檢察官勘驗屬實，有檢驗報告書之影本
      1份附於本院卷第78-81頁可稽。則尤秋美係自高處墜落以
      致死亡，應可認定。
    (二)又查，尤秋美死亡時係仰臥於臺北縣土城市○○路○段
      193號前馬路上，現場無其他跡證，有上開刑案現場圖可
      稽。再參諸原告丙○○於警詢及檢察官偵查時陳述：尤秋
      美與其共住於臺北縣土城市○○路○段191號14樓之2，96
      年7 月5日晚上11時尤秋美猶在住處家中看電視，7月6日
      凌晨有可能是去頂樓透氣，家中鐵門沒關等語，另證人即
      臺北縣土城市○○路○段191號合豐帝國銀座大樓警衛劉慶
      雄於警詢時證述：當晚僅看到幾名住戶返家，未見有可疑
      人物，頂樓可自由進出，未上鎖等詞，亦經本院依聲請調
      閱臺灣板橋地方法院檢察署96年度相字卷第854號相驗卷
      宗查證無訛（見上開相字卷第6、10、102頁）。另臺北縣
      政府警察局土城分局員警至現場勘察時，該大樓頂樓未發
      現任何可疑打鬥痕跡，靠近大樓女兒牆旁鋪設PU防水材質
      地板部分有發現疑似死者赤腳行走過的腳印，亦有如前述
      ，則尤秋美應係自其住處臺北縣土城市○○路○段191號之
      頂樓墜落，堪予認定。
    (三)再查，尤秋美住處頂樓女兒牆高度為133公分，尤秋美身
      高為155公分，亦據原告陳報明確（見本院卷第63頁，98
      年12月8日民事陳報狀），應不易發生意外翻落之情，且
      其墜落後仰躺於地，頭部距離193號大樓正面牆壁滴水線
      達6 公尺遠，亦有上開刑案現場圖可稽，顯非意外墜樓後
      向下掉落，應係自頂樓平移向外跳躍所致。再參以尤秋美
      住處頂樓並未發現任何打鬥痕跡，尤秋美死亡時係仰臥於
      臺北縣土城市○○路○段193號前，未著鞋襪，腳底沾有
      泥土，其平時外出所穿的唯一一雙球鞋仍在家中鞋櫃旁，
      亦如前述，此與一般基於運動、透風、閒逛、購物等動機
      而外出，均有著鞋之舉，以方便四處行走、減免腳部傷害
      ，併利返家後不用清洗腳底髒污等之常情有違。另原告丙○○陳稱，尤秋美生前患有癲癇及憂鬱症，並有服用帝拔
      癲（癲癇用藥）、理必思妥錠（精神安定用藥）及健康得
      眠膜衣錠（幫助睡眠）等藥物，曾於3年前咬舌自殺等情
      ，亦據臺灣板橋地方法院檢察署函復本院明確，有該署98
      年12月30日板檢慎盈96相854字第168982號函附於本院卷
      第69-70頁可憑，並據被告國泰人壽公司提出亞東醫院出
      院病歷摘要影本1份附於本院卷第75頁可稽，其確有高於
      一般人之自殺傾向。則被告抗辯：尤秋美之死亡係因自殺
      ，而非由疾病引起之外來突發事故所致，即堪採信。
    (四)依系爭「國泰人壽新鍾情終身壽險」契約條款第25條第1
      項第2款、系爭「國泰人壽新定期100壽險附約」第16條除
      外責任約定：被保險人故意自殺或‧‧者，本公司不負給
      付保險金的責任。但自契約訂立或復效之日起2年後故意
      自殺致死者，本公司仍負給付身故或喪葬費用保險金之責
      任（見臺灣臺北地方法院98年度審訴字第78號卷第35、40
      頁反面-41頁）本件尤秋美係於96年3月28日向被告國泰人
      壽公司投保「新鍾情終身壽險」並附加「新定期100附約
      」，為兩造所不爭執，已如前述，則其於96年7月6日自殺
      死亡，距投保之日僅3個月餘，未滿2年，依上開保險契約
      除外責任條款之約定，被告國泰人壽公司自不負給付保險
      金之義務。另依系爭「國泰人壽全方位傷害保險附約」契
      約條款第23條第1項第1款及「國泰產物團體商害保險單」
      條款第21條第1項第1款除外責任約定：被保險人因要保人
      或被保險人的故意行為致成身故、殘廢、醫療或燒燙傷狀
      態時，本公司不負給付保險金的責任（見本院卷第94頁反
      面、臺灣臺北地方法院98年度審訴字第78號卷第89頁），
      則尤秋美因自殺身故，被告國泰人壽公司、國泰產物公司
      均無給付傷害保險身故保險金之義務。
    (五)從而，原告依保險契約關係及保險法第29條第1項之規定
      ，原告丙○○請求被告國泰人壽公司給付200萬元，及自
      起訴狀送達之翌日起至清償日止，按年利率10%計算之利
      息，並原告請求被告國泰產物公司給付1,666,666元，及
      自起訴狀送達之翌日起至清償日止，按年利率10%計算之
      利息，均無理由，應予駁回。
六、原告之訴既無理由而經駁回，其假執行之聲請亦失所附依，
    爰併予駁回之。
七、本案事證已臻明確，兩造其餘主張陳述及所提之證據，無礙
    勝負之判斷，爰不一一論列，附此敘明。
八、結論：原告之訴為無理由，依民事訴訟法第78條、第85條第
    2項，判決如主文。
中    華    民    國    99    年    5     月    21    日
                  民事第二庭    法  官  陳麗玲
以上正本係照原本作成
如對本判決上訴，須於判決送達後20日內向本院提出上訴狀
中    華    民    國    99    年    5     月    21    日
                            書記官  粘建豐

司法院資訊處製作；財團法人民間司法改革基金會備份。
